臺灣苗栗地方法院刑事判決　　　　　　　 100年度訴字第51號
公　訴　人　臺灣苗栗地方法院檢察署檢察官
被　　　告　賴傳炳
選任辯護人　羅豐胤律師
　　　　　　黃靖閔律師
　　　　　　江錫麒律師
上列被告因違反貪污治罪條例案件，經檢察官提起公訴（99年度
偵字第1505號），本院判決如下：
    主  文
賴傳炳公務員幫助犯經辦公用工程舞弊罪，處有期徒刑貳年。緩
刑伍年。褫奪公權貳年。
    犯罪事實
一、
(一)、緣賴傳炳為苗栗縣獅潭鄉公所民政課課員，蕭天福（於民國
    96年7 月22日死亡，業經臺灣高等法院台中分院諭知不受理
    判決確定）於87年3 月1 日至91年2 月28日期間，擔任苗栗
    縣獅潭鄉鄉長，綜理督導獅潭鄉鄉政推展及各項工程採購發
    包、督導、工程款請領等業務，並於獅潭鄉公所辦理各項公
    用工程之發包過程時，為主管人員，具有監督之責；魏見發
    （涉案部分由臺灣高等法院台中分院另案審結）擔任獅潭鄉
    公所秘書，承鄉長之命綜理秘書室業務及襄助鄉長處理該鄉
    公所重要業務，均係依法令服務於地方自治團體所屬機關而
    具有法定職務權限之公務員。
(二)、87年11月間，苗栗縣獅潭鄉公所辦理「88年度台灣省改善民
    眾生活品質設施計劃－山地部落聯絡道路改善工程－百壽至
    馬陵道路第2 期工程」（下稱馬陵道路工程），蕭天福之女
    蕭萍纓及女婿吳文榮有意投標該工程（蕭萍纓、吳文榮涉案
    部分，亦由臺灣高等法院台中分院另案審結），遂向櫻佳土
    木包工業（下稱櫻佳包工業）負責人劉淑櫻（已於89年7 月
    1 日死亡）借牌投標，由吳文榮出面領取標單後，劉淑櫻則
    徵得喬虹營造有限公司（下稱喬虹公司）負責人吳姿儀同意
    陪標，劉淑櫻並趁文順營造有限公司（下稱文順公司）委託
    其所經營之「上向會計事務所」處理會計事務而交付文順公
    司大小章之便，將文順公司之大小章交予吳文榮，由吳文榮
    以文順公司名義為陪標廠商，劉淑櫻另申購面額新臺幣（下
    同）各35萬元之銀行支票共3 張，以作為櫻佳包工業、喬虹
    公司及文順公司（下稱三家廠商）投標之押標金，再以該三
    家廠商名義，分別以334 萬5 千元、360 萬元、350 萬元等
    金額投標。
(三)、於87年12月22日下午13時30分左右，上開工程在獅潭鄉公所
    1 樓會議室內開標，本應由蕭天福主持開標，然蕭天福以另
    有他事在忙為由，委由魏見發代為主持開標程序，蕭天福則
    在同一房間內隔著1 道矮櫃繼續辦公，參與開標者除承辦人
    賴傳炳外，尚有民政課長涂榮輝、主計員張素珠及吳文榮在
    場。賴傳炳將密封之底價核定單剪開後交給魏見發，魏見發
    驚覺櫻佳包工業之投標金額高於底價核定單上所載之底價，
    依當時尚有效之「機關營繕工程及購置定製變賣財物稽察條
    例」（下簡稱稽察條例，已於88年6 月2 日廢止）、「台灣
    省各機關營繕工程投標須知」（已於88年5 月24日廢止）等
    規定，本應「予以廢標」、「不予決標」或「報請審計機關
    依法處理」，竟不顧張素珠之阻止，持該底價核定單，至蕭
    天福之辦公桌前，告知上情，張素珠因而離開開標現場。蕭
    天福明知依上開稽察條例及投標須知之規定，此時不得更改
    底價核定單，竟基於經辦公用工程舞弊之犯意，將原先底價
    核定單撕毀，另取出1 張空白之「獅潭鄉公所工程底價核定
    單」，參考櫻佳包工業之投標金額後，將『核定底價金額』
    欄，重新填寫為「新台幣參佰參拾捌萬伍仟○佰○拾元正」
    並蓋用「鄉長蕭天福」印文後，交予與其有犯意聯絡之魏見
    發，魏見發逕持該底價核定單交予賴傳炳，詎賴傳炳明知依
    據上開稽察條例及投標須知之規定，本件工程開標程序應「
    予以廢標」、「不予決標」或「報請審計機關依法處理」，
    竟因蕭天福等人為其長官，未予嚴拒，而基於幫助經辦公用
    工程舞弊之犯意，於該底價核定單上補充記載「茲訂定本鄉
    百壽村百壽～馬陵道二期工程」，在『法定施工預算金額』
    欄，重新填寫為「新台幣參佰伍拾零萬零仟零佰零拾元正」
    ，在『設計發包金額』欄，重新填寫為「新台幣參佰捌拾零
    萬貳仟零佰零拾元正」後，旋由魏見發依重新製作之底價核
    定單，宣佈由櫻佳包工業得標，使原本未能得標之櫻佳包工
    業毋庸再降低底價即因此得標，吳文榮旋於開標當日隨即領
    回未得標廠商文順公司及喬虹公司之押標金支票。
二、案經臺灣高等法院臺中分院檢察署發交臺灣苗栗地方法院檢
    察署檢察官偵查起訴。
    理  由
壹、證據能力部分
    按刑事訴訟法第159 條之5 第1 項「被告以外之人於審判外
    之陳述，雖不符前4 條之規定，而經當事人於審判程序同意
    作為證據，法院審酌該言詞陳述或書面陳述作成時之情況，
    認為適當者，亦得為證據」之規定，觀諸其立法理由謂：「
    二、按傳聞法則的重要理論依據，在於傳聞證據未經當事人
    之反對詰問予以核實，乃予排斥。惟若當事人已放棄對原供
    述人之反對詰問權，於審判程序表明同意該等傳聞證據可作
    為證據，基於證據資料愈豐富，愈有助於真實發見之理念，
    此時，法院自可承認該傳聞證據之證據能力。三、由於此種
    同意制度係根據當事人的意思而使本來不得作為證據之傳聞
    證據成為證據之制度，乃確認當事人對傳聞證據有處分權之
    制度。為貫徹本次修法加重當事人進行主義色彩之精神，固
    宜採納此一同意制度，作為配套措施。然而吾國尚非採澈底
    之當事人進行主義，故而法院如認該傳聞證據欠缺適當性時
    （例如證明力明顯過低或該證據係違法取得），仍可予以斟
    酌而不採為證據，爰參考日本刑事訴訟法第326 條第1 項之
    規定，增設本條第1 項。」由此可知，第159 條之5 第1 項
    之規定，僅在強調當事人之同意權，取代當事人之反對詰問
    權，使傳聞證據得作為證據，並無限制必須「不符合同法第
    159 條之1 至第159 條之4 」，始有適用，故依條文之目的
    解釋，第159 條之5 第1 項之規定，並不以被告以外之人於
    審判外之陳述「不符合」同法第159 條之1 至第159 條之4
    有關傳聞證據例外規定之情形，始有其適用（臺灣高等法院
    暨所屬法院96年法律座談會刑事類提案第26號研討結果參照
    ）。又增訂刑事訴訟法第159 條之5 第1 項所參考之日本國
    刑事訴訟法第326 條第1 項，其文義為「檢察官及被告同意
    作為證據之書面或供述，法院考量該書面或供述作成時之情
    況認為相當時，不論第321 條至前條（第325 條）之規定，
    亦得作為證據」，可見，我國法所借鏡之日本國法，其操作
    模式係：法院首先確認有無當事人之同意，待確認當事人不
    同意時，始探究該傳聞證據是否該當刑事訴訟法第321 條以
    下（為傳聞例外規定，相當於我國法第159 條之1 至之4 ）
    之要件。易言之，當事人之同意乃係傳聞法則例外之第一次
    關口，亦為傳聞法則例外之最先位規定。如當事人同意將傳
    聞證據作為證據使用，法院即毋庸再去論述是否有符合其他
    傳聞例外規定之適用。是本案公訴人、被告及辯護人如有同
    意以下本院所引用之傳聞證據均作為證據使用，對於本院引
    用之傳聞證據顯已放棄反對詰問權，並同時有賦予證據能力
    之意思表示，則該傳聞證據既已有證據能力，而得作為論罪
    之依據，於邏輯上本院並毋庸再去細究該傳聞證據是否合致
    刑事訴訟法第159 條之1 至之4 等規定（最高法院97年度台
    上字第6715號判決要旨參照）。查本案經本院引用之被告以
    外之人於審判外之言詞或書面陳述，業據檢察官、被告及辯
    護人於審判程序一致同意作為證據（見本院100 年度訴字第
    51號卷【下稱本院第51號卷】第97頁至111 頁），本院審酌
    前開陳述作成時之情況，尚無違法或證明力明顯過低之瑕疵
    ，與本案待證事實復具有相當關連性，亦認為適當，依刑事
    訴訟法第159 條之5 第1 項，前開傳聞證據均得作為證據。
貳、實體部分
一、上揭犯罪事實，業據被告賴傳炳於調查站、偵查中、另案審
    理及本院準備程序、審理時（見91年度他字第70號偵查卷影
    卷【下稱第70號偵查卷】第69、70、72、73頁、99年度偵字
    第1505號偵查卷【下稱第1505號偵查卷，以下指下方頁數】
    第77-81 頁、第139 頁、第148-149 頁、本院92年度訴字第
    311 號卷影卷【下稱本院第311 號卷】二第46-51 頁、本院
    第51號卷第83頁背面、第96頁背面）坦承不諱，且經證人蕭
    天福（第70號偵查卷第95頁背面）、魏見發（見第70號偵查
    卷第77頁背面至78、80頁）、張鈺昕（原名張素珠）（見法
    務部調查局台北市調查處91年肅字第633370號卷影卷【下稱
    調查處卷】第44頁、本院第311 號卷二第15至17頁）於調查
    站、偵查中及另案審理時證述在卷，並有苗栗縣獅潭鄉公所
    工程招標簽到簿、87年12月22日開標記錄表、87年12月22日
    工程底價核定單、喬虹公司切結書、87年12月22日工程押標
    金退還申請單（喬虹公司）、文順公司切結書、87年12月22
    日工程押標金退還申請單（文順公司）、87年12月22日工程
    押標金退還申請單（櫻佳包工業）各1 份在卷可稽（見調查
    處卷第52頁背面至第60頁），及本件馬陵道路工程資料43
    頁扣案可資佐證（見調查處卷第52頁）；且本件馬陵道路工
    程投標案僅有櫻佳包工業為實際投標廠商，文順公司係遭冒
    用名義陪標，喬虹公司係借牌陪標，且該3 家廠商之押標金
    最後均流入吳文榮帳戶乙節，亦經證人吳姿儀（見91年度偵
    字第4409號卷影卷【下稱第4409號偵查卷】第28、29頁）、
    郭文清（見第4409號偵查卷第22頁）於偵查中證述屬實，並
    有苗栗縣獅潭鄉農會93年5 月4 日獅農信字第9300199 號函
    附客戶往來明表、93年6 月9 日獅鄉農信字第9300222 號函
    （見本院第311 號卷一第86-94 頁、第126 頁）、萬泰銀行
    苗栗分行93年6 月18日（93）泰苗栗文字第093042900127號
    函附上開支票申請書及支票等影本（見本院第311 號卷一第
    138-141 頁）、苗栗縣獅潭鄉農會支出傳票之苗栗縣獅潭鄉
    公庫支票影本、轉帳支出傳票影本（見第70號偵查卷第24、
    25頁）、獅潭鄉農會轉帳收入傳票- 獅潭鄉農會存入憑條影
    本、苗栗縣獅潭鄉農會93年5 月24日獅農信字第9300199 號
    函附客戶往來明細（見第70號偵查卷第27頁、本院第311 號
    卷一第88頁）、獅潭鄉農會轉帳收入傳票影本（見第70號偵
    查卷第26頁）等各1 份附卷足憑。
二、按刑法上之幫助犯，係對於犯罪與正犯有共同之認識，而以
    幫助之意思，對於正犯資以助力，而未參與實施犯罪之行為
    者而言（最高法院75年度台上字第1509號、88年度台上字第
    1270號判決亦同此意旨）。是以，如未參與實施犯罪構成要
    件之行為，且係出於幫助之意思提供助力，即屬幫助犯，而
    非共同正犯。次按貪污治罪條例第4 條第1 項第3 款之犯罪
    態樣為「建築或經辦公用工程或購辦公用器材、物品，浮報
    價額、數量、收取回扣或有其他舞弊情事者」，而本條款既
    屬公務員之重大貪污行為，且所指之其他舞弊情事係屬概括
    規定，自應與浮報價額、數量、收取回扣等獲取不正當利益
    者有等同的危害性方可相提並論，例如偷工減料、以劣品冒
    充上品、以膺品代替真品等是（最高法院93年度台上字第22
    93號、95年度台上字第646 號判決意旨參照）。本案證人蕭
    天福、魏見發均係依法令服務於地方自治團體所屬機關，且
    有法定職務權限之公務員，已如前述，明知依上開稽察條例
    等規定，不得更改底價核定單予以決標，證人蕭天福卻將底
    價提高至338 萬5000元，並重新填寫底價核定單，證人魏見
    發復持以當場宣布由前揭櫻佳包工業得標，渠等顯然於經辦
    公用工程招標過程中，以不誠實方式提高底價，再逕以未低
    於原底價之最低標者得標，使得標廠商免於再降價投標，而
    獲得至少其投標金額與原底價之差額之不法利益，亦造成公
    庫須多支付工程價款，而有害於公庫之利益，此應認與浮報
    價額、數量、收取回扣等不誠實行為有等同危害性，而該當
    於貪污治罪條例第4 條第1 項第3 款中所謂「其他舞弊情事
    者」，堪認證人蕭天福、魏見發2 人於經辦公用工程中舞弊
    ，此情亦迭經臺灣高等法院台中分院以95年度上訴字第430
    號、97年度上更(一)字第313 號、99年度重上更(二)字第45號等
    判決認定在案，有各該案號判決書影本各1 份在卷可考（見
    第1505號偵查卷第16-27 頁、第86-103頁，本院第51號卷第
    55-76 頁）。本件被告賴傳炳明知有上列情形，竟仍幫助證
    人蕭天福、魏見發，於該底價核定單重新補充填寫前開事項
    ，益徵被告幫助證人蕭天福、魏見發經辦公用工程舞弊之犯
    行明確，是被告之自白顯與事實相符，本件事證明確，被告
    之犯行，應堪認定。
三、新舊法比較
(一)、刑法部分：
    被告行為後，刑法於94年2月2日公布，自95年7月1日起施行
    ，而貪污治罪條例第2 條關於公務員之規定，配合上開刑法
    公務員規定之修正，於95年5 月5 日亦修正貪污治罪條例第
    2 條關於公務員之規定，並自95年7 月1 日施行。按行為後
    法律有變更者，適用行為時之法律，但行為後之法律有利於
    行為人者，適用最有利於行為人之法律，修正後刑法第2 條
    第1 項訂有明文。此條規定乃與刑法第1 條罪刑法定主義契
    合，而貫徹法律禁止溯及既往原則，係規範行為後法律變更
    所生新舊法律比較適用之準據法，是刑法第2 條本身雖經修
    正，但刑法第2 條既屬適用法律之準據法，本身尚無比較新
    舊法之問題，應一律適用裁判時即修正後之刑法第2 條規定
    ，以決定適用之刑罰法律。又以本次刑法修正之比較新舊法
    ，應就罪刑有關之共犯、未遂犯、想像競合犯、牽連犯、連
    續犯、結合犯，以及累犯加重、自首減輕暨其他法定加減原
    因（如身分加減）與加減例等一切情形，綜其全部罪刑之結
    果而為比較（最高法院95年度第8 次刑庭會議決議參照）。
    經查：
  1.刑法關於公務員之規定，於94年2 月2 日修正公布，於95年
    7 月1 日施行，修正前刑法第10條第2 項係規定：「稱公務
    員者，謂依法令從事於公務之人員」；而修正後刑法第10條
    第2 項則規定：「稱公務員者，謂下列人員：一依法令服務
    於國家、地方自治團體所屬機關而具有法定職務權限，以及
    其他依法令從事於公共事務，而具有法定職務權限者。二受
    國家、地方自治團體所屬機關依法委託，從事與委託機關權
    限有關之公共事務者」。刑法上公務員之定義，在新法施行
    後，與修正前未盡相同，構成要件亦有變更；另貪污治罪條
    例第2 條原規定：「依據法令從事公務之人員，犯本條例之
    罪者，依本條例處斷；其受公務機關委託承辦公務之人，犯
    本條例之罪者，亦同」，嗣亦於95年5 月5 日修正為：「公
    務員犯本條例之罪者，依本條例處斷」，並於同年7 月1 日
    施行，以配合前述刑法之修正，即採與刑法相同之公務員定
    義。故被告賴傳炳行為後，有關公務員之定義既有上述法律
    變更之情形，即應依前揭說明比較新舊法（最高法院96年度
    台上字第4356號判決意旨參照）。被告於修正前後，其身分
    均符合刑法及貪污治罪條例所稱之公務員，均有貪污治罪條
    例之適用，修正前刑法第10條第2 項、修正前貪污治罪條例
    第2 條規定對被告而言並無較為不利，自應適用被告行為時
    即修正前刑法第10條第2 項、修正前貪污治罪條例第2 條規
    定。
  2.關於被告所犯貪污治罪條例之罪，其法定刑中得科或併科罰
    金刑部分，被告行為後，刑法第33條第5 款關於主刑罰金已
    修正為：「罰金：新台幣1 千元以上，以百元計算。」與修
    正前之規定：「罰金：（銀元）1 元以上。」之規定相較，
    修正後關於罰金刑之法定範圍顯已提高，修正後之規定並非
    較有利於被告，依刑法第2 條第1 項前段之規定，此部分自
    應適用行為時之法律即修正前刑法第33條第5 款有關於罰金
    之規定。
  3.綜合全部罪刑而為比較結果，依「從舊從輕」原則，新法之
    規定非有利於被告，揆諸上揭說明，就涉及新舊法比較適用
    事項，應依刑法第2 條第1 項前段，一體適用被告行為時即
    修正前刑法之規定，較有利於被告。至(一)刑法第30條第1 項
    、第2 項修正前規定為：「幫助他人犯罪者，為從犯。雖他
    人不知幫助之情者，亦同。從犯之處罰，得按正犯之刑減輕
    之」，修正後則為：「幫助他人實行犯罪行為者，為幫助犯
    。雖他人不知幫助之情者，亦同。幫助犯之處罰，得按正犯
    之刑減輕之」，係將「從犯」修正為「幫助犯」，並明示幫
    助犯之成立，應以被幫助者著手犯罪之實行，且具備違法性
    為必要，至於被幫助者是否具有有責性，則不影響幫助犯之
    成立，而幫助犯之刑仍維持依正犯之刑減輕之效果，此有修
    正理由可資參照。是本條僅係配合刑法第28條為文字、文義
    之修正等無關有利或不利於行為人；(二)另就刑法第59條之規
    定，由原所定「犯罪之情狀可憫恕者，得酌量減輕其刑」，
    修正為「犯罪之情狀顯可憫恕，認科以最低刑度仍嫌過重者
    ，得酌量減輕其刑。」惟此規定為法院就刑之酌減審認標準
    見解之明文化，則適用新舊刑法結果並無二致，對被告而言
    ，亦無有利或不利之情形。依最高法院97年度第2 次刑事庭
    會議決議意旨（會議日期97年4 月22日），基於整體適用法
    律，就刑法第30條及第59條部分，仍適用被告行為時即修正
    前刑法之規定。
  4.至貪污治罪條例第17條雖規定：「犯本條例之罪，宣告有期
    徒刑以上之刑者，並宣告褫奪公權」，惟該條例並未規定褫
    奪公權之標準，而該條例為刑法之特別法，刑法總則除於其
    他法令有特別規定外，亦適用之，故褫奪公權之宣告除依上
    開條例第17條之規定外，如該條例所未規定者，亦應適用刑
    法第37條有關褫奪公權之規定。惟刑法第37條第2 項於95年
    7 月1 日修正施行後，將原規定之法文由「宣告6 個月以上
    有期徒刑」，修正為「宣告1 年以上有期徒刑」，即宣告1
    年以上有期徒刑，依犯罪之性質認為有褫奪公權之必要者，
    方為1 年以上10年以下褫奪公權之宣告。惟從刑附屬於主刑
    ，除法律有特別規定者外，依主刑所適用之法律（最高法院
    95年度第8 次刑事庭會議決議意旨參照），本件經綜合依刑
    法第2 條第1 項就主刑比較結果，既應適用行為時法即修正
    前之法律，業如前述，從刑部分因附屬於主刑，亦應適用行
    為時法即修正前刑法第37條第2 項規定，併予敘明。
(二)、貪污治罪條例部分
    貪污治罪條例第8 條修正前為：「犯第4 條至第6 條之罪，
    於犯罪後自首，如有所得並自動繳交全部所得財物者，減輕
    或免除其刑；因而查獲其他共犯者，免除其刑。犯第4 條至
    第6條 之罪，在偵查中自白，如有所得並自動繳交全部所得
    財物者，減輕其刑；因而查獲其他共犯者，減輕或免除其刑
    」。修正後為：「犯第4 條至第6 條之罪，於犯罪後自首，
    如有所得並自動繳交全部所得財物者，減輕或免除其刑；因
    而查獲其他正犯或共犯者，免除其刑。犯第4 條至第6 條之
    罪，在偵查中自白，如有所得並自動繳交全部所得財物者，
    減輕其刑；因而查獲其他正犯或共犯者，減輕或免除其刑」
    ，就被告於「偵查中曾自白而得減輕其刑」之規定並無更異
    修正，亦無有利或不利之情形，惟前揭就公務員身分比較新
    舊法結果，認修正前貪污治罪條例第2 條之規定對被告並無
    不利，而適用修正前之規定，揆之最高法院97年度第2 次刑
    事庭會議決議意旨，認應整體適用法律，是就此部分亦適用
    修正前第8 條規定。
四、論罪科刑：
(一)、核被告所為，係犯貪污治罪條例第4 條第1 項第3 款修正前
    刑法第30條第1 項前段之幫助經辦公用工程舞弊罪。（起訴
    書原認被告之參與程度、態樣應論共同正犯，惟業經公訴檢
    察官當庭更正為幫助犯，參本院卷第83頁反面）
(二)、被告以幫助犯罪之意而參與，且其所參與者為犯罪構成要件
    以外之行為，為幫助犯，爰依修正前刑法第30條第2 項規定
    ，按正犯之刑減輕其刑。
(三)、按「犯第4 條至第6 條之罪，在偵查中自白，如有所得並自
    動繳交全部所得財物者，減輕其刑。」修正前貪污治罪條例
    第8 條第2 項前段定有明文。而所謂自白仍指於刑事追訴機
    關發覺其犯行後，自動供述不利於己之犯罪事實之謂。被告
    賴傳炳於99年8 月17日偵查中坦承有重新補充記載底價核定
    單上除底價金額外之事項，且知悉此舉違反前揭規定等語（
    見第1505號偵查卷第139 頁），顯已對其幫助證人蕭天福、
    魏見發經辦公用工程舞弊之不利於己的犯罪事實有所自白；
    又同條雖規定「如有所得並自動繳交全部所得財物者」，察
    其意旨，可知犯貪污治罪條例第4 條至第6 條之罪而有所得
    ，除在「偵查中自白」外，尚須具備「自動繳交全部所得財
    物」之要件，始能依該條項減輕其刑。若無犯罪所得，因其
    本無所得，自不生應否具備該要件之問題，僅在「偵查中自
    白」，即有上開減刑規定之適用（最高法院93年度台上字第
    1741號判決參照）。本件被告於偵查中自白，且其本身並無
    犯罪所得（此情亦為檢察官所不爭執，見本院第51號卷第11
    2 頁背面），揆諸上開說明，爰依修正前貪污治罪條例第8
    條第2 項規定，再減輕其刑。
(四)、按「刑法第59條之酌量減輕其刑，必須犯罪另有其特殊之原
    因與環境等等，在客觀上足以引起一般同情，認為即予宣告
    法定最低刑期，猶嫌過重者，始有其適用。」（最高法院94
    年度台上字第897 號判決意旨參照）。再按「刑法第59條所
    規定之酌量減輕其刑，係裁判上之減輕，必以犯罪之情狀顯
    可憫恕，認為科以最低度刑仍嫌過重者，始有其適用。如別
    有法定減輕之事由者，應優先適用法定減輕事由減輕其刑後
    ，猶嫌過重時，方得為之。」（最高法院98年度台上字第63
    42號判決意旨可資參照）。經查，被告為獅潭鄉公所民政課
    課員，僅為基層公務員，面對鄉長及鄉公所秘書，對其職務
    具有指揮支配之權限，且有考核陞遷等權柄，難免有工作及
    心理上之壓力，而畏於抗拒，然其於本件僅係負責填寫底價
    金額以外之工程名稱、法定施工預算金額、設計發包金額等
    字樣，犯罪情節十分輕微，且其並未因此獲有任何利益；況
    本件自查獲以來，亦均配合調查，坦白承認，態度尚佳，而
    觀其所犯之罪之法定刑為「無期徒刑或10年以上有期徒刑」
    ，係屬重罪，相互權衡，認被告上開犯行之最輕法定本刑，
    縱經依前揭規定減輕其刑後，仍屬過重，本院綜合上揭各情
    ，認本案被告仍有情輕法重，顯可憫恕之情狀，故依修正前
    刑法第59條規定，遞減輕其刑。
(五)、爰審酌被告身為獅潭鄉公所民政課課員，不知嚴守公務員本
    分，廉潔自持，開標時發現有不應決標之情事，竟為迎逢曲
    從長官之意，幫助鄉長蕭天福及秘書魏見發舞弊，填寫上開
    底價核定單，而由櫻佳包工業得標，侵害減損政府招標工程
    之公平性及正確性，實有不該，然被告僅擔任課員，職位較
    低，迫於長官之情，不得已而為本件犯行，顯屬無奈，且關
    於本件並未獲得任何利益，兼衡被告已年近70高齡，生活狀
    況、智識程度、犯罪動機、目的、手段及犯後坦承犯行，態
    度良好，節省訴訟資源等一切情狀，量處如主文所示之刑。
(六)、查被告前未曾因故意犯罪受有期徒刑以上刑之宣告，有臺灣
    高等法院被告前案紀錄表1 份在卷可稽（見本院卷第7 頁）
    ，本院認其經此偵審程序之教訓後，當知所警惕，信無再犯
    之虞，因認其所受宣告之刑，以暫不執行為適當，併予宣告
    緩刑5 年，以啟自新（被告行為後，刑法第74條緩刑之規定
    亦於94年2 月2 日修正公布，95年7 月1 日起施行。而犯罪
    在新法施行前，新法施行後緩刑之宣告，應適用新法第74條
    規定，最高法院95年5 月23日95年度第8 次刑庭會議決議可
    資參照，是本件逕依修正後刑法第74條第1項第1款規定）。
(七)、被告所犯貪污治罪條例之罪，既經本院宣告有期徒刑以上之
    刑，爰依貪污治罪條例第17條、修正前刑法第37條第2 項、
    第3 項之規定，宣告褫奪公權2 年。
據上論斷，應依刑事訴訟法第299 條第1 項前段，修正前貪污治
罪條例第2 條、第4 條第1 項第3 款、修正前第8 條第2 項、第
17條、第19條，刑法第2 條第1 項前段、修正前第30條第1 項前
段、第2 項、修正前第59條、第74條第1 項第1 款、修正前第37
條第2 項，判決如主文。
本案經檢察官黃明正到庭執行職務。
中    華    民    國   100    年    6     月    16    日
                  刑事第一庭  審判長法  官  林 信 旭
                                    法  官  林 大 為
                                    法  官  林 卉 聆
以上正本證明與原本無異。
如不服本判決應於收受判決後10日內向本院提出上訴書狀，並應
應敘述具體理由。其未敘述上訴理由者，應於上訴期間屆滿後20
日內向本院補提理由書(均須按他造當事人之人數附繕本)「切勿
逕送上級法院」。
                                    書記官  楊 慧 萍
中    華    民    國   100    年    6     月    16    日
附錄論罪科刑之法條全文：
貪污治罪條例第4條
有下列行為之一者，處無期徒刑或 10 年以上有期徒刑，得併科
新台幣 1 億元以下罰金：
一  竊取或侵占公用或公有器材、財物者。
二  藉勢或藉端勒索、勒徵、強占或強募財物者。
三  建築或經辦公用工程或購辦公用器材、物品，浮報價額、數
    量、收取回扣或有其他舞弊情事者。
四  以公用運輸工具裝運違禁物品或漏稅物品者。
五  對於違背職務之行為，要求、期約或收受賄賂或其他不正利
    益者。
前項第 1 款至第 4 款之未遂犯罰之。